【裁判字號】    96,上易,405
【裁判日期】    970108
【裁判案由】    清償債務
【裁判全文】
臺灣高等法院民事判決                 96年度上易字第405號
上  訴  人  千葉工程顧問股份有限公司
法定代理人  甲○○
訴訟代理人  郭承昌律師
被 上訴 人  乙○○
訴訟代理人  廖修譽律師
複 代理 人  劉嘉瑜律師
上列當事人間請求清償債務事件，上訴人對於中華民國96年3月
20日臺灣士林地方法院94年度訴字第1248號第一審判決提起上訴
，本院於96年12月25日言詞辯論終結，判決如下：
    主  文
上訴駁回。
第二審訴訟費用由上訴人負擔。
    事實及理由
一、按當事人於第二審不得提出新攻擊或防禦方法，但對於在第
    一審已提出之攻擊或防禦方法為補充者，或如不許其提出顯
    失公平者，則不在此限，民事訴訟法第447條第1項第3、6款
    定有明文。上訴人雖於本院始主張依據民法第506條、第507
    條、第509條、第511條等損害賠償之規定，惟上訴人於原審
    即主張依據承攬契約為請求，故上訴人於本院始為前開主張
    ，顯係對於在第一審已提出之攻擊方法為補充，且如不許其
    提出顯失公平，揆諸前開說明，自應予准許。
二、上訴人經合法通知，未於言詞辯論期日到場，核無民事訴訟
    法第386條所列各款之情形，爰依被上訴人之聲請，准其一
    造辯論而為判決。
三、上訴人主張：
  (一)被上訴人於民國（下同）93年9月間，欲於宜蘭縣礁溪鄉○
    ○段452地號土地上（下稱系爭土地）興建房舍供拍戲之用
    ，乃委託伊進行興建工程之設計規劃及建造（下稱系爭工程
    ），並約定於請得建造執照後半年內完成。被上訴人雖曾要
    求系爭工程經費不逾新台幣（下同）1500萬元，伊因農舍依
    法規上限為150坪，因而告知不會超出預算。惟至93年12月
    間與被上訴人確認農舍面積達300坪，逾法令限制部分要求
    二次施工，伊因而表示將超出預算，被上訴人則請伊儘量控
    制，勿超出預算太多。經議定後，伊即依被上訴人之需求進
    行圖式設計規畫，且進行代辦申請建築線等各種應辦手續，
    並陸續於94年1、2月完成。嗣伊於94年1月間完成設計圖交
    予被上訴人，被上訴人則先後要求修改圖面內容，兩造復確
    認各項建材需求，始將設計圖分送日昌營造公司及宜風設計
    公司報價，並將工程估價單轉交被上訴人。
  (二)伊係於94年3月初送件申請建造執照，同年3月15日開工當日
    ，被上訴人尚要求修改農路位置及建照圖面，並因原提供無
    農舍證明已逾限，被上訴人允諾重新提供，足證被上訴人對
    於施作進度明確知情，伊並無遲延。然因被上訴人及地主未
    提供無農舍證明等文件，致建造執照經主管機關以資料不全
    駁回，非可歸責於伊。
  (三)被上訴人初雖表明預算範圍，惟仍須待設計圖完成確認後，
    始得估算工程預算，因被上訴人要求華麗高價建材，經多家
    營造公司報價至少需1770萬至2400萬元間。被上訴人雖反應
    報價過高，伊明示被上訴人可委請他人興建，僅須支付伊顧
    問設計費用，然被上訴人疑因經費問題無意興建，因而拒絕
    ，系爭工程亦因此迄未施建。
  (四)伊因系爭工程支出：除已支付宜風設計公司訂金3萬8000元
    外，並負有39萬2000元債務；支付黃俊輔建築師及邱美慧設
    計師繪製圖面費用各5萬元；支付開工拜拜雜支1萬5000元；
    伊人事成本至少3萬元；支付委請黃茂榮填土方3萬元，以上
    共計72萬5000元。若加計支付費用成本25%計算之報酬，則
    被上訴人應支付伊90萬6250元，伊僅請求被上訴人給付75萬
    元。
  (五)因建造執照申請未能完成非可歸責伊，工程預算復係於工程
    設計圖面完成後始得以確定，故伊對工程遲延及工程報酬超
    出預算，無須負責，伊仍得主張承攬工作已完成，請求被上
    訴人就已完成事項給付承攬報酬75萬元。且被上訴人就系爭
    工程之施工及材料之指示亦不適當，伊亦得依民法第509條
    請求已服勞務之報酬及墊款之償還。
  (六)伊初僅評估在150坪之興建、材料及施工之條件下應可控制
    在1500萬元內，並無確定為1500萬元，且不含二次施工共
    300坪，更無自93年9月起半年內完成之限期及事後付款等約
    定。
  (七)因無農舍證明有效期限制，被上訴人如認送件申請建照逾期
    係可歸責於伊，即無需於94年3月再與伊確認設計圖面，況
    被上訴人自認曾將完工期限展延至94年5月，此時即必須補
    提新無農舍證明，伊於遲延無可歸責。
  (八)本件既非可歸責於伊，伊已投注相當時間心力並支付成本及
    代墊款額，基於衡平原理，伊得依民法第506條請求被上訴
    人賠償損害。又被上訴人未補提無農舍證明，違反協力義務
    ，伊得依民法第507條解除契約，並得請求賠償因契約解除
    而生之損害，該損害即為已進行之工作。又被上訴人之解約
    ，應解為終止契約，伊亦得依民法第511條請求被上訴人賠
    償因契約終止而生之損害，即伊支出之75萬元。
  (九)爰依委任、承攬契約之法律關係，聲明：(1)被上訴人應給付
    上訴人75萬元，及自起訴狀繕本送達翌日起至清償日止，按
    年息百分之五計算之利息。(2)願供擔保，請准宣告假執行。
    原審為上訴人敗訴之判決，上訴人不服提起上訴。上訴人嗣
    於本院主張依承攬契約之法律關係為請求（見本院卷第54頁
    ，故上訴人原起訴依民法第546條、548條為請求部分，本院
    自不再予審酌），並聲明：(1)原判決廢棄。(2)被上訴人應給
    付上訴人75萬元，及自起訴狀繕本送達翌日起至清償日止，
    按年息百分之五計算之利息。
四、被上訴人則以：
  (一)伊明確告知上訴人所興建房舍坪數為280餘坪，全部預算至
    多1300萬元至1400萬元，並應於半年內即94年3月完工，且
    事後一次付款，上訴人表示願依約承包。
  (二)系爭契約成立後，伊即於93年9月至11月間，分次將包含無
    農舍證明之所有應備文件交予上訴人，並無耽擱，系爭無農
    舍證明亦係94年2月底方到期，並無逾期失效可言，僅因上
    訴人延誤申請時程，致文件失去時效而須重新申請，不可歸
    責於伊。
  (三)上訴人原稱雖無法於94年3月全部完成，亦可於94年1月底內
    完成第一期工程。嗣後上訴人復表示未達上開工程進度，伊
    始同意將第一期工程完工期限展延至94年5月。然上訴人於
    94年3月15日開工當日，竟連建造執照亦未申請核准，甚至
    建築圖面亦未全部完成，嚴重違背約定施工期限，且上訴人
    報價高達2400萬元，遠逾兩造原約定。是伊於開工後2、3日
    即通知上訴人，系爭契約已因上訴人之遲延及未能依約定承
    包金額承作，而依民法第502條第2項及第503條之規定解除
    ，並經上訴人同意，上訴人自不能請求給付報酬。
  (四)上訴人主張已支付代墊款75萬元，並未舉證證明，伊否認之
    。上訴人支付張效平薪資，係基於渠等間僱傭契約，與系爭
    承攬工程無關，均不得向伊主張。
  (五)依證人張永峰於原審說明，其於93年11月受上訴人委任，上
    訴人已提供伊所交付之無農舍證明，依張永峰經驗，掛件後
    10天即可拿到建造執照，應可於93年12月之前取得建造執照
    ，而無適用新法規之問題。且張永峰表示93年12月前不需污
    水搭排之許可，而關於水利溝版橋部分亦不會影響建造執照
    之取得，顯係因上訴人與張永峰未能處理妥適，未依照既定
    之時程，而於93年12月底前申請建造執照，方需地主提供污
    水搭排許可等語，資為抗辯；並聲明：上訴駁回。
五、兩造不爭之事實：
  (一)被上訴人於93年9月、10月間，經訴外人楊鴻彬之介紹，將
    坐落系爭土地興建房舍施作委由上訴人設計、規劃及興建。
    被上訴人為申請系爭工程之建造執照，於93年11月間委託設
    計師張永峰之建築事務所辦理。
  (二)張永峰為辦理該建築簽證，於93年12月完成設計圖面、及申
    辦申請建築線，於94年1月完成申請農路及農路送審，94年2
    月完成委託結構技師為結構設計系統、結構斷面及配筋圖、
    委託大地技師為地質鑽探報告、及委託水電技師設計電力、
    空調、給水照明、消防等設備設計。
  (三)張永峰受託設計之圖面包括二次施工在內，其中第一次施工
    部分面積約147坪，嗣系爭工程經兩造同意於94年3月15日開
    工，惟其時建造執照尚未取得。
  (四)被上訴人係於93年11月間提供無農舍證明予上訴人，該無農
    舍證明時效為6個月，有效期限至94年2月20日止，於上訴人
    94年3月15日送件申請建造執照，上開無農舍證明已屆期失
    效，被上訴人嗣並未再提出無農舍證明予上訴人。上開申請
    建造執照送件則於94年3月28日經宜蘭縣礁溪鄉公所（下稱
    礁溪鄉公所）退件。
六、上訴人又主張：伊為被上訴人施作系爭工程，因施作進度遲
    延及報價超逾約定，均不可歸責於伊，雖契約已解除，伊仍
    得請求被上訴人給付承攬報酬或已支出費用之損害賠償等語
    。然此為被上訴人所否認，並以前開情詞置辯。則本件所應
    審究者厥為：(一)系爭工程施作進度遲延及報價超逾約定，應
    歸責於何人？(二)被上訴人主張系爭契約已解除，有無理由？
    (三)上訴人主張依據承攬契約請求被上訴人給付報酬或損害賠
    償，有無理由？茲分別論述如下：
  (一)兩造約定上訴人所應承作者，乃坐落系爭土地上房屋建造事
    宜，其內容包括房屋之設計、規劃及興建等情，已為兩造自
    承屬實（見原審卷第221至222頁）。且被上訴人於委託興建
    之93年9月、10月間，即已向上訴人表明所欲施作之房屋面
    積約250坪，包括設計、二次施工在內之總工程款約1400萬
    元，所提供草圖亦包括二次施工在內等情，亦經證人楊鴻彬
    於原審結證屬實（見原審卷第68至70頁），並提出草圖影本
    4紙存卷為證，而張永峰受託設計之圖面包括二次施工在內
    ，且經證人於原審結證屬實（見原審卷第70、72頁），此復
    為上訴人所不爭執。上訴人雖一再否認原約定工程費用包括
    二次施工部分在內，惟亦自承：協議之初被上訴人所明示之
    工程經費僅有1500萬元等情屬實（見原審卷第45頁背面），
    且於原審陳稱：「兩造當時農舍的興建及預計的經費，雙方
    都只談了大概，大概的經費就是1500萬元，坪數大概300坪
    以內的農舍」等語（見原審卷第196頁），核與上開證人證
    述情節大致相符。顯見兩造對系爭契約所約定之酬金係以全
    部房屋建造完成之總經費為概數約定且為一次給付，並係以
    工程總造價1400萬元至1500萬元之經費建造完成面積至少
    250坪之房舍，為其契約之目的；如僅完成其中部分之工作
    諸如設計、規劃，或所為設計規劃未能據以施作上開造價及
    坪數限制之建物完成，系爭契約對上訴人而言，即失其意義
    。亦即兩造間系爭契約係上訴人依被上訴人指示為其完成房
    屋設計、規劃及興建工作，且俟上訴人依約完成全部工作後
    ，始由被上訴人一次給付報酬之契約，其內容重在工作即房
    屋興建完成之結果，而非單純委託上訴人處理事務，故系爭
    契約之性質核應屬承攬契約無疑。
  (二)被上訴人係於93年11月間提供無農舍證明予上訴人，該無農
    舍證明時效為6個月，有效期限至94年2月20日止，為兩造所
    不爭執，而證人楊鴻彬於原審亦證稱：「辦理建造執照所需
    簽名的資料文件，亦於斯時交付予上訴人」（見原審卷第68
    頁），衡情上訴人應於無農舍證明有效期限內儘速送件申請
    建造執照，惟上訴人卻於逾無農舍證明有效期限後之94年3
    月15日始送件申請建造執照，致上開無農舍證明已屆期失效
    ，而於94年3月28日遭礁溪鄉公所退件，顯見此為上訴人延
    誤申請建造執照所致。上訴人雖主張：因設計圖面被上訴人
    一改再改，及地主未配合辦理相關文件，致文件不齊，而延
    誤建造執照之申請等語。惟查，兩造約定系爭工程總造價為
    1400萬元至1500萬元，已詳如前述，上訴人自應在此範圍內
    設計、規劃被上訴人同意之圖面，然上訴人將設計圖分送千
    葉公司、日昌營造公司及宜風設計公司報價，仍高達1738萬
    元至2228萬元不等，有上訴人提出之工程估價單附卷可稽（
    見原審卷第124至133頁），均顯逾約定總造價，則被上訴人
    要求上訴人更改設計圖面在約定總造價範圍內，核與常情無
    違，報價超逾約定自不得歸責於被上訴人，而應歸責於上訴
    人，且上訴人就地主未配合辦理相關文件，復未舉證以實其
    說，上訴人此部分之主張，自不足採。
  (三)被上訴人抗辯：伊已以上訴人施工遲延及其所提出之工程估
    價超出原約定工程總造價，而於通知上訴人解除系爭契約等
    語，已經證人楊鴻彬結證屬實（見原審卷第68頁）。而上訴
    人就系爭契約解除與否及如何解除各節，前後陳述雖有反覆
    ，惟亦曾確稱：「本件是委任和承攬的混合契約，前段建築
    設計圖面及建照取得是屬於委任契約，後段關於房屋興建工
    程是承攬契約，承攬契約已經解除了」（見原審卷第141 頁
    ）、「承攬預約已解除了，解除的原因就是被上訴人說不作
    了，上訴人這邊也不勉強，也就是同意了」（見原審卷第
    196 頁）等語，顯見上訴人就承攬契約業已解除並不爭執。
    是縱認被上訴人抗辯據以解除契約之上開法律原因並不存在
    ，或被上訴人未曾據以為解除契約之通知，亦堪認兩造已有
    解除系爭契約之合意無疑。
  (四)按「契約經解除者，溯及訂約時失其效力，與自始未訂契約
    同。換言之，其經解除之契約即失其存在，雙方當事人除依
    民法第259條之規定，互負回復原狀之義務及同法第260條之
    規定，不妨礙其損害賠償之請求外，不得仍主張因原訂契約
    所生之權利義務。準此，如認兩造所立之承攬契約已依法解
    除，則該契約即溯及訂約時失其效力，與自始未訂契約相同
    ，被上訴人自不得仍本於該契約之約定，請求給付承攬報酬
    。」（最高法院86年台上字第3545號判決意旨參照）。兩造
    間系爭承攬契約既經解除，則上訴人猶依民法第490條請求
    被上訴人給付承攬報酬，於法自有未合。況依民法第490條
    之文義，定作人對於承攬人固負有支付報酬之義務；惟此報
    酬債權，除於工作應分部交付，而報酬係就各部分定之者，
    應於每部分交付時給付該部分之報酬者外，均應於工作交付
    時給付之，無須交付者，應於工作完成時給付之，民法第
    505條已規定甚明。是縱認兩造間系爭承攬契約迄未解除；
    惟上訴人既未將所承攬之房屋設計、規劃及建造之工作完成
    ，兩造復未有承攬工作應分部交付、並就各部定其報酬之情
    事；則依前揭規定，上訴人於工作完成前，實未能向被上訴
    人請求給付承攬報酬，亦堪予認定。
  (五)上訴人又主張：本件非可歸責於伊，伊已投注相當時間心力
    並支付成本及代墊款額，基於衡平原理，伊得依民法第506
    條請求被上訴人賠償損害；又被上訴人未補提無農舍證明，
    違反協力義務，伊得依民法第507條解除契約，並得請求賠
    償因契約解除而生之損害；且被上訴人就系爭工程之施工及
    材料之指示亦不適當，伊亦得依民法第509條請求已服勞務
    之報酬及墊款之償還；又被上訴人之解約，應解為終止契約
    ，伊亦得依民法第511條請求被上訴人賠償因契約終止而生
    之損害等語。惟查，系爭工程施作進度遲延及報價超逾約定
    ，係可歸責於上訴人，已詳如前述，而94年3月15日開工時
    ，並未取得建造執照，且未實際開工，只有拜拜，為上訴人
    所自承（見本院卷第139頁背面），被上訴人因而解除系爭
    契約，亦已詳如前述，被上訴人自無再補提無農舍證明之必
    要，且被上訴人係依民法第502條第2項、第503條之規定解
    除契約，而非第506條第1項、第2項之規定解除契約，則上
    訴人依民法第506條、第507條之規定請求被上訴人賠償損害
    ，自屬無據。又報價超逾約定非可歸責於被上訴人，而應歸
    責於上訴人，已詳如前述，尚難認被上訴人就系爭工程之施
    工及材料之指示不適當，且契約經解除者，溯及訂約時失其
    效力，而契約終止則僅使契約嗣後的失其效力，終止以前之
    契約仍有效存在，二者並不相同，上訴人認被上訴人之解約
    ，應解為終止契約，自有誤會，故上訴人依民法第509條、
    第511條之規定請求被上訴人賠償損害，亦屬無據。
七、綜上所述，上訴人主張：伊為被上訴人施作系爭工程，施作
    進度遲延及報價超逾約定，均不可歸責於伊，為不可採。被
    上訴人抗辯：伊已以上訴人施工遲延及其所提出之工程估價
    超出原約定工程總造價，而合法解除系爭契約，為可採。從
    而，上訴人依民法第490條、第506條、第507條、第509條、
    第511條之規定，請求被上訴人給付75萬元，及自起訴狀繕
    本送達翌日起至清償日止，按年息百分之五計算之利息，為
    無理由，不應准許。其假執行之聲請亦失所依據，應併予駁
    回。原審為上訴人敗訴之判決，並駁回其假執行之聲請，核
    無不合。上訴意旨指摘原判決不當，求予廢棄改判，為無理
    由，應予駁回。
八、上訴人雖聲請傳訊證人楊鴻彬、張永峰、張效平、張效彬、
    黃茂榮、邱美慧等人，並送請建築師公會鑑定，惟本件事證
    已臻明確，本院認毋庸再予傳訊證人楊鴻彬、張永峰、張效
    平、張效彬、黃茂榮、邱美慧等人，暨送請建築師公會鑑定
    ；又本件事證已臻明確，兩造其餘攻擊防禦方法，經審酌後
    核與判決結果不生影響，爰不再一一論述，附此敘明。
據上論結，本件上訴為無理由，依民事訴訟法第449條第1項、第
78條、第385條第1項前段，判決如主文。
中    華    民    國    97    年    1     月    8     日
                      民事第三庭
                        審判長法  官 林敬修
                              法  官 藍文祥
                              法  官 黃騰耀
正本係照原本作成。
不得上訴。
中    華    民    國    97    年    1     月    9     日
                              書記官 秦仲芳


司法院資訊處製作；財團法人民間司法改革基金會備份。
